【裁判字號】    97,易,682
【裁判日期】    980731
【裁判案由】    竊盜
【裁判全文】
臺灣臺北地方法院刑事判決               97年度易字第682號
公  訴  人  臺灣臺北地方法院檢察署檢察官
被      告  丙○○
指定辯護人  本院公設辯護人  乙○○
上列被告因竊盜案件，經檢察官聲請簡易判決處刑（96年度偵字
第25771號），本院認不宜以簡易判決處刑，改依通常程序審理
，判決如下：
    主  文
丙○○無罪。
    理  由
一、公訴意旨略以：被告丙○○意圖為自己不法所有，於民國96
    年11月28日15時30分許，在臺北市松山區○○○路○段130號
    統一便利商店內，徒手竊取產品架上之御膳便當及樂事餅乾
    各1盒，共價值新臺幣（以下同）100元，得手後並置於隨身
    之袋子內，未結帳即離開該便利商店，經該便利商店店長甲
    ○○發現報警當場查獲，並扣得上開竊得之御膳便當及樂事
    餅乾各1盒，因認被告涉犯刑法第320條第1項竊盜罪嫌。
二、被告以外之人於審判外之言詞或書面陳述，除法律有規定者
    外，不得作為證據，刑事訴訟法第159條第1項固有明文；惟
    被告以外之人於審判外之陳述，雖不符同法第159條之1至之
    4規定，而經當事人於審判程序同意作為證據，法院審酌該
    言詞陳述或書面陳述作成時之情況，認為適當者，亦得為證
    據。又當事人、代理人或辯護人於法院調查證據時，知有第
    159條第1項不得為證據之情形，而未於言詞辯論終結前聲明
    異議者，視為有前項之同意，同法第159條之5亦定有明文。
    另刑事訴訟法第196條之1第1項規定「司法警察官或司法警
    察因調查犯罪嫌疑人及蒐集證據之必要，得使用通知書通知
    證人到場詢問」，並於第2項將偵查及審判中訊問證人之有
    關規定，於司法警察官、司法警察可以準用者一一列舉，以
    為準據；其中並無準用同法第186條第1項「證人應命具結」
    之規定。是司法警察官、司法警察並無命證人具結之權限，
    證人於警詢所供，未經具結，自不生違反具結規定而無證據
    能力之問題。而本件公訴人及被告、指定辯護人於本院準備
    程序及審判程序中對於證人即被害人甲○○於警詢時之證述
    ，均表示沒有爭執，且迄於言詞辯論終結前亦未聲明異議。
    本院審酌本案證人之證述及證據資料作成時之情況，核無違
    法取證或其他瑕疵，認為以之作為證據為適當，前述證人於
    審判外之證述及相關證據資料，自得做為證據。
三、按不能證明被告犯罪或其行為不罰者，應諭知無罪之判決，
    刑事訴訟法第301條第1項定有明文。又行為時因精神障礙或
    其他心智缺陷，致不能辨識其行為違法或欠缺依其辨識而行
    為之能力者，不罰，刑法第19條第1項亦有明文。且按刑法
    上所謂心神喪失人，非以其心神喪失狀態毫無間斷為必要，
    如果行為時確在心神喪失之中，即令其在事前事後偶回常態
    ，仍不得謂非心神喪失人；而是否心神喪失，乃屬醫學上精
    神病科之專門學問，應由專門精神病醫學研究之人予以診查
    鑑定，方足斷定，此有最高法院26年渝上字第237號、24年
    上字第2844號、47年度臺上字第1253號判例意旨闡釋在案。
四、公訴人認被告涉犯上開竊盜罪嫌，係以證人即被害人甲○○
    之證述、贓物認領保管單1份頁、便利商店內監視器翻拍被
    告未結帳即離去之照片及竊得物品之照片各1張等為其依據
    。訊據被告矢口否認犯行，辯稱：被告犯行雖已明確，但被
    告年事已高且被害人業已表明不再追究，且被告之精神狀況
    已達欠缺責任能力之程度，有精神鑑定報告在卷可稽，請鈞
    院審酌依刑法第19條第1項諭知被告無罪等語。經查：
 (一) 被告未經被害人之同意，擅自拿取該店產品架上之御膳便當
    及樂事餅乾各1盒之事實，有便利商店內監視器翻拍被告未
    結帳即離去之照片及竊得物品之照片各1張，及贓物認領保
    管單1份等件（見臺灣臺北地方法院檢察署96年度偵字第257
    71號卷第19頁、第20頁至第21頁）在卷可證，且與證人甲○
    ○於警詢時之證述相符（見同上偵查卷第10至第11頁），堪
    認屬實。
 (二) 被告因患有精神疾病，經本院將被告送請臺北市立聯合醫院
    松德院區鑑定被告於犯案當時之精神狀態，鑑定結果認為：
    「1.龐女係一『精神分裂症』患者，至遲於65-66年間即已
    發病，至今已逾30年，71-92年間在臺北市立療養院門診追
    蹤，然自92年4月間最後一次就診、至本案發生（96年11月
    28日）之4年餘期間中，除曾兩度由家人或119人員送至臺北
    市立療養院急診室之外，其餘期間並未接受治療。2.本次鑑
    定時龐女並未正面回答鑑定人就事件經過所為之詢問。唯就
    龐女於本案發生次日經警送至本院區急診室後，在急診室與
    病房中之精神/行為樣貌判斷，其竊盜行為，以及發生於本
    案次日之『拿東西不付錢，和店家起爭執，並抓傷對方』行
    為，應係中斷治療4年餘，致『精神分裂症』病情惡化，受
    精神病症狀之影響所致。直言之，鑑定人認為，龐女行為時
    因精神障礙，已達不能辨識其行為違法，或欠缺依其辨識而
    行為之能力之程度。」等語，有該醫院97年9月12日北市醫
    松字第09733284900號函附精神鑑定報告書1份附於本院卷可
    稽（見本院卷(二)第8頁至10頁）。該鑑定報告係參酌被告就
    醫紀錄，瞭解被告之生活疾病史，本於專業知識與臨床經驗
    ，綜合判斷被告之症狀所為之判斷，無論鑑定機關之資格、
    理論基礎、鑑定方法及論理過程，自形式上及實質上而言，
    均無瑕疵，堪認上開鑑定報告書之結論可採；另本院訊問被
    告時，被告則不想回答任何問題，並以難以辨識之英文與上
    海話回答，且均答非所問，顯有異於常人（見本院卷(一)第10
    8頁反面至第109頁），本院認臺北市立聯合醫院松德院區鑑
    定結果衡與事實相符應可憑信，足認被告行為時確係因為精
    神障礙，致其已達到不能辨識其行為違法與欠缺依其辨識而
    行為之能力。
五、綜上所述，被告於本件行為時，因罹患精神分裂症，且經鑑
    定後，認其行為時已達到不能辨識其行為違法與欠缺依其辨
    識而行為之能力，即無刑事責任能力，對其施以刑罰，已難
    達刑事處罰之目的，則揆諸首揭規定、判例意旨及說明，被
    告之行為不罰，自應諭知無罪之判決。
六、另按，刑法第19條第1項其行為不罰，認為有諭知保安處分
    之必要者，並應諭知其處分及期間；又因刑法第19條第1項
    之原因而不罰者，其情狀足認有再犯或有危害公共安全之虞
    時，令入相當處所，施以監護。期間為5年以下。刑事訴訟
    法第301條第2項、刑法第87條第1項、第3項分別定有明文。
    準此，被告行為時因精神障礙，致不能辨識其行為違法或欠
    缺依其辨識而不罰者，固得依上開規定，令入相當處所施以
    監護，但是否為此宣告，法院仍有自由裁量之權，遇有此項
    情形，而不予宣告，尚非違法（最高法院69年台上字第1179
    號判例意旨參照）。經查：被告於71至92年間，曾於臺北市
    立療養院門診追蹤，然自92年4月間最後一次就診、至本案
    發生（96年11月28日）之4年餘期間中，除曾兩度由家人或
    119人員送至臺北市立療養院急診室之外，其餘期間並未接
    受治療等情，業如前述，可見被告並未能主動持續前往接受
    精神科醫師治療。惟按，保安處分之措施本含社會隔離、拘
    束身體自由之性質，其限制人民之權利，實與刑罰相同，則
    本諸憲法保障人權之意旨與刑法之保護作用，法院於適用該
    法條而決定應否執行特定之保安處分時，即應受比例原則之
    規範，俾以保安處分之宣告，能與行為人所為行為之嚴重性
    、行為人所表現之危險性及對於行為人未來行為之期待性相
    當。查，被告於本案僅係於統一便利商店內，徒手竊取產品
    架上之御膳便當及樂事餅乾各1盒，共價值新臺幣100元，本
    院認其所為本件犯行之嚴重性、所表現之危險性等，尚未達
    於應與社會隔離之情況，應無宣告監護處分之必要性，併此
    敘明。
七、末按，法院認為應諭知無罪之案件，被告經合法傳喚無正當
    理由不到庭者，得不待其陳述逕行判決，刑事訴訟法第306
    條定有明文。查被告經合法傳喚，無正當理由而未到庭，本
    院認係應諭知無罪之案件，爰不待其陳述，逕行判決，附此
    敘明。
據上論斷，應依刑事訴訟法第301條第1項、第306條，判決如主
文。
本案經檢察官賴秋萍到庭執行職務。
中    華    民    國    98    年    7     月    31    日
                  刑事第五庭  審判長  法  官  黃程暉
                                      法  官  李宜娟
                                      法  官  鄭昱仁
上正本證明與原本無異。
如不服本判決應於收受送達後10日內向本院提出上訴書狀，並應
敘述具體理由；其未敘述上訴理由者，應於上訴期間屆滿後20日
內向本院補提理由書（均須按他造當事人之人數附繕本）「切勿
逕送上級法院」。告訴人或被害人如對於本判決不服者，應具備
理由請求檢察官上訴，其上訴期間之計算係以檢察官收受判決正
本之日期為準。
                                      書記官  宋德華
中    華    民    國    98    年     7    月    31    日


司法院資訊處製作；財團法人民間司法改革基金會備份。
